【裁判字號】    97,重上更(二),2
【裁判日期】    970416
【裁判案由】    返還價金等
【裁判全文】
臺灣高等法院臺中分院民事判決       97年度重上更(二)字第2號
上  訴  人  丁○○
訴訟代理人  許漢鄰律師
複  代理人  許家瑜律師
上  訴  人  甲○○
            乙○○
            丙○○
            戊○○
被  上訴人  己○○
訴訟代理人  陳銘釗律師
上列當事人間請求返還價金等事件，上訴人對於中華民國93年11
月11日臺灣臺中地方法院92年度重訴字第787號第一審判決提起
上訴，經最高法院第2次發回更審，本院於96年4月2日言詞辯論
終結，判決如下：
    主  文
上訴駁回。
第二審及發回前第三審訴訟費用除確定部分外，由上訴人丁○○
負擔二分之一，餘由上訴人甲○○、乙○○、丙○○、戊○○負
擔。
    事實及理由
壹、程序方面：
    本件上訴人丙○○、戊○○二人經合法通知，未於言詞辯論
    期日到場，核無民事訴訟法第三百八十六條所列各款之情形
    ，爰依被上訴人之聲請，由其一造辯論而為判決。
貳、實體方面：
一、被上訴人起訴主張：(1)訴外人陳金烽（下稱陳金烽）於民國
    （下同）七十八年四月二十四日向原審共同被告林世潘、林
    世杰（下稱林世潘等二人）及上訴人丁○○、甲○○、乙○
    ○、丙○○、上訴人戊○○之被繼承人林世謙（戊○○為林
    世謙唯一繼承人）（下稱上訴人）購買渠等所有坐落臺中市
    東區○○○○段三七、三七之一地號土地（下稱系爭土地）
    應有部分後，於八十六年五月十五日將之以新台幣（下同）
    九百三十八萬七千二百元讓售與伊。惟系爭土地業於八十一
    年七月三十日因徵收而登記為臺中市政府所有，林世潘等二
    人及上訴人無法辦理移轉登記予陳金烽，陳金烽亦無法將之
    移轉登記予伊，致陷於給付不能。而上訴人丁○○已領得地
    價補償費三百十二萬九千零六十六元，上訴人甲○○、乙○
    ○、丙○○、戊○○亦各領得七十八萬二千二百六十七元，
    此為給付不能之代替利益，陳金烽得請求渠等讓與，惟因陳
    金烽怠於向被上訴人行使權利，伊為保全對於陳金烽請求返
    還價金之債權，自得代位陳金烽請求上訴人給付上開款項。
    (2)陳金烽與上訴人及林世潘等二人所簽訂之不動產買賣契約
    書（下稱系爭買賣契約書），雖以業經公告徵收之不動產為
    買賣契約之標的。惟基於七十八年十二月二十九日修正前之
    土地法，並未明定被徵收之土地公告後，不得移轉或設定負
    擔，本於法律不溯及既往之原則，該買賣契約於簽約當時，
    尚難認係以自始不能之給付為契約之標的，然陳金烽於簽訂
    系爭買賣契約書之前，既已知悉上開土地之政府徵收計劃，
    嗣於八十一年七月三十日經徵收而登記為臺中市政府所有。
    則上訴人及林世潘等二人就本於該系爭買賣契約書，對陳金
    烽所應負之所有權移轉登記義務，自屬因不可歸責於債務人
    之事由，而致嗣後之給付不能，從而陳金烽有權類推適用民
    法第二百二十五條第二項規定，請求上訴人讓與該地價補償
    費之請求權，或交付其所受領之地價補償費。至於陳金烽於
    前案起訴請求上訴人及林世潘等二人返還價金（即原審法院
    八十九年度訴字第一八五五號返還價金事件），嗣雖與林世
    潘等二人成立訴訟上和解，並拋棄其餘請求。惟與其成立和
    解之人僅林世潘等二人，並不包括其餘上訴人丁○○、丙○
    ○、甲○○、乙○○、戊○○之被繼承人林世謙，故所謂拋
    棄其餘請求，僅係陳金烽拋棄對於林世潘等二人之請求，並
    不包括上訴人在內，且陳金烽嗣撤回對於上訴人之起訴，亦
    不得逕認其已拋棄對於上訴人得主張之權利。(3)陳金烽與伊
    所簽立之不動產買賣權利讓渡契約書（下稱系爭讓渡契約書
    ）第三條約定：「訂立本契約時即一次付乙方（即陳金烽）
    新台幣玖佰參拾捌萬柒仟貳佰元整，並經乙方親收足訖屬實
    。」第四條亦載明：「本買賣權利讓渡標的物為政府徵收用
    地，如乙方無法於民國捌拾陸年陸月參拾日以前將權利標的
    物履行產權登記與甲方（即被上訴人）時，乙方應將原收讓
    渡價金退還甲方或由乙方會同原所有權人將地價補償費領取
    交付甲方，不得異議。」，是伊對於陳金烽確有請求移轉系
    爭土地產權登記、退還讓渡價金或會同原所有權人交付地價
    補償費之債權。又系爭土地雖於八十一年七月三十日業經登
    記為臺中市政府所有，然此僅屬出賣之標的為第三人所有之
    問題，並非所謂以不能之給付為契約標的，買賣契約自非無
    效。何況，依系爭讓渡契約書第四條之約定，本件縱因陳金
    烽無法依約將系爭土地之應有部分移轉登記予伊，亦無法會
    同上訴人將地價補償費領取後交付伊。惟依上開約定，伊尚
    得請求陳金烽返還讓渡價金，故伊對陳金烽當然具有債權。
    (4)陳金烽於上開前案對上訴人為訴訟上主張後，於九十年三
    月八日即為訴之撤回。截至目前為止，陳金烽均未曾對上訴
    人為任何主張。且其更曾因積欠訴外人林秀明、江澤冠等債
    務未償情事，而為林秀明、江澤冠等代位其對林世潘等二人
    為訴訟上之主張（即原審法院八十九年度訴字第一０七六號
    返還價金事件）；並曾因上開土地無法重劃成功，而無力償
    還其所積欠訴外人陳金熙、陳勝利、趙令裕等之債務，為陳
    金熙、陳勝利、趙令裕等對之提起刑事詐欺告訴，可見陳金
    烽業已陷於無力清償所積欠伊之債務。是以，陳金烽確有怠
    於行使其權利，並對伊負遲延責任。起訴聲明求為判決：(一)
    上訴人丁○○應給付訴外人陳金烽三百一十二萬九千零六十
    六元；上訴人甲○○、乙○○、丙○○及戊○○各應給付訴
    外人陳金烽七十八萬二千二百六十七元及八十九年六月二十
    四日起至清償日止，按週年利率百分之五計算之利息，並由
    被上訴人代位受領。(二)訴訟費用由上訴人負擔。(三)被上訴人
    並願供擔保，請准宣告假執行（此為被上訴人之備位聲明，
    至其先位聲明部分已受敗訴判決確定）；答辯聲明求為判決
    ：如主文所示。
二、上訴人丙○○、戊○○未於言詞辯論期日到場，據其以前於
    準備程序之陳述及與其他上訴人之陳述，則以：(1)被上訴人
    並未證明其有交付價金予陳金烽，亦未舉證陳金烽已陷於無
    資力，其得否行使代位權，不無疑義，且陳金烽前以解除買
    賣契約為由，向原審法院對伊等及林世潘等二人提起返還價
    金訴訟，於該院以八十九年度訴字第一八五五號民事事件審
    理中，陳金烽以二百六十萬元與林世潘等二人和解，並拋棄
    其餘請求，可見陳金烽對伊等已無可主張之權利，被上訴人
    亦無從代位行使其權利。(2)系爭土地已於七十八年四月二十
    日由臺中市政府公告徵收，而當時陳金烽明知土地已被臺中
    市政府徵收之情形下，仍不斷告以系爭土地附近只剩下伊土
    地尚未收購完畢，並持其順利向其他地主簽訂之土地重劃開
    發契約書（下稱開發契約書）為範本，誆稱其可以「打通政
    府官方人員，爭取市地重劃，從而變更系爭土地之地目，以
    獲取地價暴利」，欲伊與其簽訂買賣契約書及開發契約書，
    伊並將所有應辦理過戶之權狀、印鑑證明等文件悉數交予陳
    金烽，雖言明除「辦理出賣人之土地過戶手續之用外，絕不
    利用上開證件作他項使用」，惟陳金烽將所有文件誘騙到手
    後，竟避而不見面，上開證件至今陳金烽亦未返還，伊恐陳
    金烽持之以為不法行為，卻無可奈何。則陳金烽當初購買系
    爭土地時，告知伊毋庸負擔出賣土地任何風險，以此花言巧
    語方式，誘騙伊出賣土地，益證陳金烽購買系爭土地之動機
    ，係在向政府詐取更高之地價暴利，其因誘騙行為所給付予
    伊之金錢，除已違反法律之強制或禁止規定，違背公共秩序
    及善良風俗而無效外，更係基於不法原因而為給付，不得請
    求返還。(3)又陳金烽於七十八年四月二十四日與伊及林世潘
    等二人就系爭土地之應有部分所簽訂之買賣契約書，因係以
    政府徵收用地為契約標的，依民法第二百四十六條第一項規
    定，其契約為自始無效。是系爭土地雖於七十八年四月二十
    日由臺中市政府公告徵收，但伊於八十六年一月十八日仍得
    本於土地所有人之地位領取系爭土地之地價補償金，領訖完
    畢後，被上訴人始於八十六年五月十五日與陳金烽訂立讓渡
    契約書，買受已經徵收登記為臺中市政府所有之土地，地價
    補償費早經伊及林世潘等二人領訖，顯係以不能之給付為契
    約標的，其不能情形亦無從除去，依民法第二百四十六條第
    一項規定，其契約亦為無效。(4)系爭土地因陳金烽無法打通
    政府官員而如期徵收，與陳金烽當初所言有辦法爭取市地重
    劃有所落差，因此陳金烽自知與上訴人所簽買賣契約書因不
    法原因給付不得請求返還，故自己避不見面，反而陸陸續續
    開始有訴外人向伊要求金錢，其中先由訴外人陳勝利多次拜
    訪丁○○，後陳勝利等人明瞭陳金烽與伊等本件之始末，故
    向原審法院對陳金烽提起刑事詐欺告訴，伊亦曾以證人身分
    出庭作證所有經過。此後再有本件被上訴人起訴主張權利、
    更有參加人李俊德亦持該份買賣契約書提起「返還不當得利
    」訴訟（即原審法院九十三年度重訴字第一八七號），至於
    其他僅為口頭或書面請求並未起訴之人更不勝枚舉，伊實不
    堪其擾，根本不知有多少人曾經與陳金烽有債務糾葛，亦不
    知何人所說為是？此由陳金烽分別於八十六年五月十五日與
    被上訴人簽訂系爭讓渡契約書、八十九年五月三十日與訴外
    人李俊德簽訂債權讓與契約書後，竟立即於八十九年六月七
    日對本件之伊等提起「返還價金訴訟」請求系爭土地之金額
    ，可見如陳金烽確有買賣或讓與系爭土地予被上訴人之真意
    ，為何會以解除與伊之買賣契約書為由請求返還價金，而積
    極主張權利？如該些案件均經法院予以判決，則伊豈非多重
    給付而致權利受損？顯見本件陳金烽先與伊訂立契約，後因
    無法打通政府官員而讓土地如期徵收，事後陳金烽可能持該
    契約書到處假意轉讓詐騙更多金錢。(5)被上訴人主張陳金烽
    就系爭補償費，有權類推適用民法第二百二十五條第二項規
    定，向伊請求交付，惟依讓渡契約書第一條約定：「乙方願
    將民國柒拾捌年肆月貳拾肆日與丁○○等七人訂立不動產買
    賣契約書所載權利讓渡與甲方而甲方同意承讓屬實。」，然
    陳金烽與被上訴人係於徵收款領取完畢後，訂立讓渡契約書
    讓與所載權利，應非最高法院九十六年台上字第二六七七號
    判決意旨所指之出賣第三人所有之物之情形。故系爭土地於
    讓渡契約訂立當時早已由臺中市政府徵收完畢，陳金烽更無
    領取徵收款之權利，亦無法取得該補償地價之請求權，則被
    上訴人所受讓者，究為何種權利？是否得為讓與之標的？均
    未見說明。且第二條明文約定讓渡價款經雙方議定合計「新
    台幣玖佰參拾捌萬柒仟貳佰元整」，惟被上訴人自始至終均
    未提出陳金烽究積欠伊多少債務？亦未證明伊是否有實際交
    付買賣價金予陳金烽？如何一次交付如此鉅額現款？且被上
    訴人從未對陳金烽起訴請求返還該筆金額，況被上訴人亦未
    證明陳金烽已陷於無資力，則被上訴人究可否行使代位權，
    仍不無疑義等語，資為抗辯。上訴聲明求為判決：(一)原判決
    關於不利於上訴人部分廢棄。(二)上開廢棄部分，被上訴人在
    第一審之訴駁回。(三)第一、二審及發回前第三審訴訟費用由
    被上訴人負擔。
三、本件不爭執事項：
(一)、陳金烽與上訴人、林世潘等二人，於七十八年四月二十四日
    ，就系爭土地之應有部分，簽訂系爭不動產買賣契約書。
(二)、陳金烽與被上訴人於八十六年五月十五日，就系爭土地之應
    有部分，簽訂系爭不動產買賣權利讓渡契約書。
(三)、系爭土地之應有部分，業於七十八年四月二十四日經臺中市
    政府公告徵收，於八十一年七月三十日因徵收而登記為臺中
    市政府所有。其徵收發放之系爭補償費，亦於八十六年一月
    十九日前，經上訴人、林世潘等二人，分別向原審法院提存
    所具領完竣。而其等所領得之金額，分別為上訴人丁○○領
    取三百一十二萬九千零六十六元；上訴人甲○○、乙○○、
    丙○○及戊○○各領取七十八萬二千二百六十七元。
(四)、陳金烽對上訴人、林世潘等二人，曾於原審法院提起返還價
    金訴訟，經原審法院以八十九年度訴字第一八五五號審理。
    案經陳金烽與林世潘等二人達成和解，並對其餘五人（即本
    件上訴部分）撤回起訴而終結。
(五)、陳金烽現通緝中。
(六)、如被上訴人主張有理由時，上訴人於原審為消滅時效之抗辯
    後，被上訴人減縮請求之利息起算日為八十九年六月二十四
    日起算。
(七)、以上事實，有被上訴人提出為上訴人所不爭執之上訴人之應
    有部分表、土地權狀、不動產買賣契約書、不動產買賣權利
    讓渡契書、台中市政府函、土地登記簿謄本等影本為證（見
    原審卷第十三至三十四頁、第七十一、七十二頁）。兩造並
    對本院調取之原法院九十三年度重訴字第一八七號返還不當
    得利事件、八十九年度訴字第一八五五號、第一０七六號返
    還價金事件等卷證不爭執（見本院卷第八十四頁），本院均
    得採為本件裁判之依據。
四、本件爭執事項：
(一)、陳金烽與被上訴人訂立系爭讓渡契約書之契約標的是否因客
    觀給付不能而無效？
(二)、陳金烽得否依系爭買賣契約書請求上訴人返還價金或交付系
    爭補償費？
(三)、被上訴人依系爭讓渡契約書對陳金烽是否取得債權？
(四)、被上訴人是否得代位陳金烽向上訴人請求返還價金？
五、得心證之理由：
(一)、陳金烽與被上訴人訂立系爭讓渡契約書之契約標的是否因客
    觀給付不能而無效？被上訴人主張：系爭土地於八十一年七
    月三十日因徵收而登記為臺中市政府所有，然此僅屬出賣之
    標的為第三人所有之問題，並非所謂以不能之給付為契約標
    的，買賣契約自非無效等語；上訴人辯稱：系爭土地於七十
    八年四月二十日由臺中市政府公告徵收，但上訴人於八十六
    年一月十八日仍得本於土地所有人之地位領取系爭土地之地
    價補償金，領訖完畢後，被上訴人始於八十六年五月十五日
    與陳金烽訂立系爭讓渡契約書，買受已經徵收登記為臺中市
    政府所有之土地，則地價補償費早經上訴人領訖，顯係以不
    能之給付為契約標的，其不能情形亦無從除去，依民法第二
    百四十六條第一項規定，契約無效等語。經查：
(1)、按受發回或發交之法院，應以第三審法院所為廢棄理由之法
    律上判斷為其判決基礎，民事訴訟法第四百七十八條第四項
    定有明文。即第三審發回更審之事件，對法律上之判斷，受
    發回之法院應受其拘束。
(2)、本件最高法院九十六年度台上字第二六七七號發回意旨認「
    出賣人對於出賣之標的物不以有處分權為必要，故出賣人將
    第三人所有之物出賣者，並非以不能之給付為契約標的，不
    得認其契約為無效。」。而本件陳金烽雖與上訴人於七十八
    年四月二十四日所簽訂之系爭不動產買賣契約，惟臺中市政
    府係於八十一年一月二十四日始因提存法院而徵收完成，有
    被上訴人提出土地登記簿謄本及台中市政府函影本各一份為
    證（見原審卷第三十三、三十四、七十一、七十二頁），則
    系爭土地於陳金烽與上訴人訂立買賣契約時尚未完成徵收發
    放補償費，依土地法第二百三十五條規定，於訂約當時，系
    爭土地仍屬上訴人所有，其間買賣契約應尚屬有效。又本件
    系爭土地之應有部分，雖嗣於八十一年七月三十日，因徵收
    而登記為臺中市政府所有，然此僅屬出賣之標的物為第三人
    所有之問題，並非以不能之給付為契約標的，陳金烽與被上
    訴人於八十六年五月十五日就系爭土地之應有部分，簽訂系
    爭不動產買賣權利讓渡契約書所為買賣契約自非無效（見最
    高法院九十六年度台上字第二六七七號發回意旨及七十一年
    度台上字第三六八號判例參照），是上訴人辯稱系爭買賣契
    約係以不能之給付為契約標的，其不能情形亦無從除去，認
    為依民法第二百四十六條第一項規定其契約為無效云云，自
    與上開最高法院法律見解不合，應不足採。
(二)、陳金烽得否依系爭買賣契約書請求上訴人返還價金或交付系
    爭地價補償費？被上訴人主張：陳金烽與上訴人及林世潘等
    二人所簽訂之系爭買賣契約書，雖以業經公告徵收之系爭土
    地為買賣之標的，惟尚難認以自始不能之給付為契約之標的
    ，是上訴人及林世潘等二人就本於該系爭買賣契約書，對陳
    金烽所應負之所有權移轉登記義務，自屬因不可歸責於債務
    人之事由，而致嗣後給付不能，故陳金烽有權類推適用民法
    第二百二十五條第二項規定，請求上訴人讓與該徵收地價補
    償費之請求權，或交付其所受領之地價補償費等語；上訴人
    辯稱：陳金烽明知系爭土地將被臺中市政府徵收情形下，仍
    執意購買，且誆稱伊可以「打通政府官方人員，爭取市地重
    劃，從而變更系爭土地之地目，以獲取地價暴利」等情，則
    陳金烽當初購買系爭土地時，係在向政府詐取更高之地價暴
    利，除已違反法律之強制或禁止規定，更違背公共秩序及善
    良風俗而無效外，上訴人因此所給付之金錢更係基於不法原
    因而為給付，不得請求返還。又系爭地價補償費於八十六年
    五月十五日陳金烽與被上訴人簽訂系爭讓渡契約書時，已由
    臺中市政府徵收，且地價補償費已由原所有權人之上訴人及
    林世潘等二人領取完畢，故陳金烽已無領取地價補償費之權
    利，亦無法取得該地價補償費之請求權，是無從類推適用民
    法第二百二十五條第二項餘地等語。經查：
(1)、按因不可歸責於債務人之事由，致給付不能者，債務人免給
    付義務。債務人因前項給付不能之事由，對第三人有損害賠
    償請求權者，債權人得向債務人請求讓與其損害賠償請求權
    ，或交付其所受領之賠償物。又政府徵收土地給與出賣人之
    補償地價，雖非侵權行為之賠償金，惟係出賣人於其所負債
    務陷於給付不能發生之一種代替利益，此項補償地價給付請
    求權，買受人非不得類推適用民法第二百二十五條第二項之
    規定，請求讓與（最高法院八十年度台上字第二五０四號判
    例意旨參照）。
(2)、系爭土地於七十八年四月二十日即由臺中市政府公告徵收，
    而陳金烽與上訴人及林世潘等二人於七十八年四月二十四日
    所訂之系爭買賣契約書，於買賣不動產標示欄三原有記載「
    如果乙方（即上訴人及林世潘等二人）出賣之土地無法變其
    他用地或撤銷公共設施用地時，雙方同意解除本件買賣契約
    ，而乙方應將收受甲方（即陳金烽）之買賣價款，以原價無
    息返還甲方，雙方均無異議。」等語，惟此等文字於七十八
    年四月二十四日簽約時將之刪除，並增訂：「本件土地如拖
    延至七十八年七月公告現值調整，調整增加利益由乙方取得
    」等語（見原審卷第二十九、三十頁），此並為上訴人丁○
    ○於原審法院八十九年度訴字第一八五五號返還價金訴訟中
    所提民事答辯狀中所自承（見原審卷第七十八頁），且陳金
    烽於八十九年五月二日原審法院八十九年度訴字第一０七六
    號返還價金訴訟中，以證人身分證稱：係因其同時向多人購
    買政府公告徵收之土地，均無契約標示部第三項之約定，始
    予刪除等語（見原審法院八十九年度訴字第一０七六號卷言
    詞辯論筆錄）。為此，陳金烽與上訴人及林世潘等二人於簽
    訂系爭買賣契約時，既刪除買賣不動產標示欄三之記載，則
    對於系爭土地無法變其他用地或撤銷公共設施用地時，應如
    何處理，並未明文約定，自應回歸適用民法第二百二十五條
    、第二百六十六條之規定。又陳金烽於八十九年五月二日原
    審法院八十九年度訴字第一０七六號返還價金訴訟中，亦陳
    稱：系爭土地既被政府徵收，核發地價補償費應該要還給我
    等語（見原審法院八十九年度訴字第一０七六號卷言詞辯論
    筆錄），顯見陳金烽亦未放棄於系爭土地無法變其他用地或
    撤銷公共設施用地時，請求上訴人及林世潘等二人返還買賣
    價金之權利，並於原審法院八十九年度訴字第一八五五號返
    還價金訴訟中，請求上訴人及林世潘等二人返還所交付之買
    賣價金，依上開說明，系爭土地經臺中市徵收土地給與上訴
    人及林世潘等二人之地價補償費，係上訴人及林世潘等二人
    於其所負債務陷於給付不能發生之一種代替利益，此項地價
    補償費給付請求權，陳金烽尚非不得類推適用民法第二百二
    十五條第二項之規定，請求讓與，從而上訴人主張地價補償
    費已由原所有權人之上訴人及林世潘等二人領取完畢，故陳
    金烽已無領取地價補償費之權利云云，實非可採。
(3)、上訴人又主張，依讓渡契約書第一條約定：「乙方願將民國
    柒拾捌年肆月貳拾肆日與丁○○等七人訂立不動產買賣契約
    書所載權利讓渡與甲方而甲方同意承讓屬實。」，然陳金烽
    與被上訴人係於徵收款領取完畢後，訂立讓渡契約書讓與所
    載權利，應非最高法院九十六年台上字第二六七七號判決意
    旨所指之出賣第三人所有之物之情形。故系爭土地於讓渡契
    約訂立當時早已由臺中市政府徵收完畢，陳金烽更無領取徵
    收款之權利，亦無法取得該補償地價之請求權，則被上訴人
    所受讓者，究為何種權利？是否得為讓與之標的？未據被上
    訴人說明等語；被上訴人則主張，上開讓渡契約書所載讓與
    權利稱是指上訴人被徵收之應有部分權利等語。查，系爭土
    地經臺中市政府合法徵收完畢，之後，被上訴人始於八十六
    年五月十五日與陳金烽訂立系爭讓渡契約書，分別於第一項
    ：「乙方（即陳金烽）願將民國七十八年四月二十四日與丁
    ○○等七人訂立不動產買賣契約書所載權利讓渡與甲方（即
    被上訴人），而甲方同意承讓屬實。」；第二項：「讓渡價
    款經雙方議定合計新台幣九百三十八萬七千二百元整。」；
    第四項：「本買賣權利讓渡標的物為政府徵收用地，如乙方
    無法於民國八十六年六月三十日以前將權利標的物履行產權
    登記於甲方時，乙方應將原收讓渡價金退還甲方或由乙方會
    同原所有人將地價補償費領取後交付甲方不得異議。」，並
    於系爭讓渡契約書之買賣權利讓渡不動產標示約定讓渡之標
    的為：「買賣權利讓渡不動產標示：（詳如民國七十八年四
    月二十四日乙方與丁○○等七人所訂買賣契約書所載標示）
    。」等語（見原審卷第三十一至三十三頁）。而依陳金烽與
    丁○○等七人於七十八年四月二十四日所訂之系爭買賣契約
    書約定之買賣不動產標的約定為：「一臺中市東區○○○○
    段三十七地號、面積０‧二六六二公頃、出賣人原持分合計
    四十分之三十，出賣持分四十分之十八，殘留持分四十分之
    十二。二臺中市東區○○○○段三十七之一地號、面積０‧
    ０四二七公頃、出賣人原持分合計四十分之三十，出賣持分
    四十分之十八，殘留持分四十分之十二。以上土地持分額乙
    方（即丁○○等七人）出賣予甲方（即陳金烽）‧‧‧」等
    語（見原審卷第二十九頁），為此，陳金烽分別與被上訴人
    所訂之系爭讓渡契約書，及上訴人與林世潘等二人所訂之買
    賣契約書，均係就系爭土地為讓渡或買賣之標的，且買賣價
    款均屬相同，因此系爭讓渡契約書上所約定之「所載權利」
    ，應係指上訴人與林世潘等二人就系爭土地所有應有部分權
    利而言，足堪認定。
(4)、上訴人再稱，陳金烽當初購買系爭土地時，係在向政府詐取
    更高之地價暴利，除已違反法律之強制或禁止規定，更違背
    公共秩序及善良風俗而無效外，陳金烽（上訴人誤載為「上
    訴人等」，見本院卷第三十一頁第二行）因此所給付之金錢
    更係基於不法原因而為給付，不得請求返還等語。惟查，上
    訴人於七十八年七月二十日將其等所有應有部分出賣予陳金
    峰時即已知系爭土地被臺中市政府徵收，已據上訴人自承在
    卷（見原審卷第五十頁），並有上訴人提出台中市政府函影
    本一份為證（見原審卷第五十五頁），再依其等簽訂之不動
    產買賣契約第五條載明「本件不動產乙方（指上訴人、下同
    ）保證為自己所有及自用土地．．或其他有來歷不明者等瑕
    疵，應於本件手續登記期日前由乙方負責全部撤銷排除障礙
    或解決清礎。絕不得有使甲方（指陳金烽、下同）蒙受任何
    虧損。如因致甲方蒙受損害時，乙方應負全部賠償責任。」
    ，顯見上訴人與陳金烽簽訂上開系爭土地買賣契約時，已知
    悉系爭土地被徵收，且保證系爭土地為自己所有卻仍出賣予
    陳金烽，並依約仍收取價金，自難謂陳金烽有何不法情事，
    其契約應屬有效。此外，上訴人對其所稱陳金烽當初購買系
    爭土地時，係在向政府詐取更高地價暴利，及違反法律強制
    、禁止規定，或違背公共秩序及善良風俗等復未舉證以實其
    說，從而，自難謂上訴人所受領之上開給付為不法原因而給
    付，是上訴人之上開主張，為不足採。
(三)、被上訴人依系爭讓渡契約書對陳金烽是否取得債權？被上訴
    人主張：依系爭讓渡契約書第三條及第四條之約定，被上訴
    人對於陳金烽確有請求移轉系爭土地產權登記、退還讓渡價
    金或會同原所有權人交付地價補償費之債權，是本件縱因陳
    金烽無法依約將系爭土地之應有部分移轉登記予被上訴人，
    亦無法會同上訴人將地價補償費領取後交付被上訴人，惟被
    上訴人尚得請求陳金烽返還讓渡價金，故被上訴人對陳金烽
    當然具有債權等語；上訴人辯稱：被上訴人均未提出陳金烽
    究積欠伊多少債務？亦未證明伊是否有實際交付買賣價金予
    陳金烽？如何一次交付如此鉅額現款？等語。經查：
(1)、按消費借貸契約雖為要物契約，惟借用人向貸與人借用款項
    ，經出具借用證書交貸與人收執，如依該借用證書表明之事
    項足以推知貸與人已交付借用物者，即應認其就交付借用物
    之事實，已盡舉證責任（最高法院六十九年度台上字第三八
    六八號判決意旨參照）。
(2)、上訴人及林世潘等二人於七十八年四月二十四日與陳金烽簽
    訂系爭買賣契約書；被上訴人於八十六年五月十五日與陳金
    烽訂立系爭讓渡契約書，有被上訴人不動產買賣契約書及不
    動產買賣權利讓渡契書等影本各一份為證，均屬合法有效，
    已如上述。依系爭讓渡契約書分別第二項：「讓渡價款經雙
    方議定合計新台幣九百三十八萬七千二百元整。」、第三項
    ：「訂立本契約時即一次付清乙方（即陳金烽）新台幣九百
    三十八萬七千二百元整，並經乙方親收足訖屬實。」等語（
    見原審卷第三十一至三十二頁），再參以陳金烽對上訴人及
    林世潘等二人向原審法院提起返還價金訴訟，經原審法院以
    八十九年度訴字第一八五五號審理時，被上訴人於八十九年
    九月四日行言詞辯論時，曾以證人陳稱：「陳金烽跟我借錢
    ，拿土地買賣契約書供擔保，八十二年至八十六年共九百多
    萬，他說八十六年如沒有清償就以讓渡書給我，即不用還錢
    全部抵銷。」、「（原告訴訟代理人問：陳金烽為何借錢？
    ）他只說要用錢，作何用我不知道，如有清償讓渡書再還給
    他，有簽本票，陳金烽都一直拖所以我才跟地主講。」等語
    ，與上訴人及林世潘等二人對於被上訴人上開證詞，表示沒
    有意見等情（見原審法院八十九年度訴字第一八五五號卷言
    詞辯論筆錄），依上開說明，足認定被上訴人確曾交付借款
    予陳金烽，並由陳金烽出具系爭讓渡契約書以為擔保，揆諸
    上開說明，被上訴人對於交付借款之事實，應認已盡其舉證
    責任，足見被上訴人對陳金烽確實有九百三十八萬七千二百
    元之債權，是上訴人上開抗辯，否認陳金烽有積欠被上訴人
    債務云云，為不可採。
(3)、再依系爭讓渡契約書第四項之約定：「本買賣權利讓渡標的
    物為政府徵收用地，如乙方（即陳金烽）無法於民國八十六
    年六月三十日以前將權利標的物履行產權登記於甲方（即被
    上訴人）時，乙方應將原收讓渡價金退還甲方或由乙方會同
    原所有人將地價補償費領取後交付甲方不得異議。」等語（
    見原審卷第三十一頁背面），是被上訴人與陳金烽約定，倘
    無法依約於八十六年六月三十日前將系爭土地之所有權移轉
    登記予被上訴人時，陳金烽應將自被上訴人處所收取之讓渡
    價金退還予被上訴人，或將系爭土地之徵收地價補償費交付
    予被上訴人（最高法院九十六年度台上字第二六七七號發回
    意旨參照）。惟臺中市政府於八十一年一月二十四日將系爭
    土地之地價補償費提存於原審法院提存所，並於同年七月三
    十日辦妥徵收登記在案，已如上述，嗣於八十一年七月三十
    日迄今系爭土地所有權登記為臺中市政府所有，此有土地登
    記謄本附卷可查（見原審卷第七十一、七十二頁、第二一四
    至二一五頁），顯見陳金烽無法依約於八十六年六月三十日
    前將系爭土地之所有權移轉登記予被上訴人所有，至為灼然
    ，是依上開約定，陳金烽自應將其自被上訴人處所收取之讓
    渡價金退還予被上訴人。為此，被上訴人主張伊為陳金烽之
    債權人，有權代位陳金峰行使權利等語，應為可取。
(四)、被上訴人是否得代位陳金烽向上訴人請求返還價金？被上訴
    人主張陳金烽於原審法院八十九年訴字第一八五五號返還價
    金訴訟中，對上訴人及林世潘等二人為訴訟上主張後，即於
    九十年三月八日為訴之撤回，迄今陳金烽均未曾對上訴人為
    任何主張。且陳金烽曾因積欠訴外人林秀明、江澤冠等債務
    未償情事，為林秀明、江澤冠等代位其對林世杰等二人為訴
    訟上之主張，並曾因上開土地無法重劃成功，而無力償還其
    所積欠訴外人陳金熙、陳勝利、趙令裕等之債務，遭渠等提
    起刑事詐欺告訴，足見陳金烽業已陷於無力清償所積欠被上
    訴人之債務，是陳金烽確有怠於行使其權利，並對被上訴人
    負遲延責任等語；上訴人辯稱陳金烽對上訴人及林世潘等二
    人提起返還價金訴訟中，業已成立訴訟上和解，並由林世潘
    等二人出面將以二百六十萬元和解在案，是陳金烽既已與上
    訴人及林世潘等二人和解，則其債權債務關係已因清償而消
    滅，故陳金烽當然已無地價補償費之代償利益請求權，不得
    再以此為主張或請求，更無由得由被上訴人代位之餘地，又
    陳金烽於原審法院八十九年訴字第一八五五號案件審理時，
    係主張系爭土地已遭徵收為由解除契約，是陳金烽請求讓與
    地價補償費或交付所受領之地價補償費權利，乃因其故意拋
    棄不為行使，是陳金烽已不得再向上訴人等行使權利等語。
    經查：
(1)、按債務人怠於行使其權利時，債權人因保全債權，得以自己
    之名義，行使其權利，民法第二百四十二條前段定有明文。
    又代位權係債權人代行債務人之權利，代行者與被代行者之
    間，有債權債務關係之存在，債權人如不代位行使債務人之
    權利，其債權即有不能受完全滿足清償之虞而有保全債權之
    必要者，即得為之（最高法院九十四年度台上字第三０一號
    判決意旨參照）。
(2)、陳金烽曾對上訴人丙○○、丁○○、甲○○、乙○○與上訴
    人戊○○之被繼承人林世謙，及林世潘等二人提起返還價金
    訴訟，經原審法院以八十九年度訴字第一八五五號審理時，
    陳金烽於八十九年七月三十一日與林世潘等二人為訴訟上和
    解，和解內容分別約定，第一項：「被告林世潘、林世杰各
    願給付原告（即陳金烽）新台幣一百三十萬元整，給付方法
    ，由被告當場給付：ＳＨ－0000000、ＳＨ－000
    0000，金額各新台幣一百三十萬元，付款人第七商業銀
    行港路分行，發票日八十九年八月八日，發票人均為林世潘
    之支票二紙。」、第二項「原告其餘請求拋棄。」並由雙方
    訴訟代理人方文獻律師（即陳金烽之訴訟代理人）、曾慶崇
    律師（即林世潘等二人之訴訟代理人）簽名，嗣後陳金烽仍
    續行對上訴人進行訴訟，直至九十年三月八日始撤回對上訴
    人部分之訴，此經本院調取上開訴訟卷宗，查閱屬實，足見
    該案訴訟中與陳金烽和解者僅林世潘二人，並不及上訴人甚
    明，是上訴人抗辯其等業於上開訴訟事件中，與陳金烽達成
    和解，並已返還原買賣價金予陳金烽云云，然此為被上訴人
    所否認，上訴人復未舉證以實其說，從而上訴人上開抗辯，
    自非可採。
(3)、上訴人又辯稱：陳金烽於原審法院八十九年訴字第一八五五
    號案件審理時，係主張系爭土地已遭徵收為由解除契約，是
    陳金烽請求讓與地價補償費或交付所受領之地價補償費權利
    ，乃因其故意拋棄不為行使，是陳金烽已不得再向上訴人等
    行使權利等語。惟查，依系爭買賣契約書，於買賣不動產標
    示欄三原有記載「如果乙方（即上訴人及林世潘等二人）出
    賣之土地無法變其他用地或撤銷公共設施用地時，雙方同意
    解除本件買賣契約，而乙方應將收受甲方（即陳金烽）之買
    賣價款，以原價無息返還甲方，雙方均無異議。」等語，惟
    此等文字於七十八年四月二十四日簽約時將之刪除，並增訂
    ：「本件土地如拖延至七十八年七月公告現值調整，調整增
    加利益由乙方取得」等語，此有上訴人丁○○於原審法院八
    十九年度訴字第一八五五號返還價金訴訟中所提民事答辯狀
    中所自承，且陳金烽於八十九年五月二日原審法院八十九年
    度訴字第一０七六號返還價金訴訟中，以證人身分證稱：係
    因其同時向多人購買政府公告徵收之土地，均無契約標示部
    第三項之約定，始予刪除等語，從而陳金烽與上訴人及林世
    潘等二人於簽訂系爭買賣契約時，既刪除買賣不動產標示欄
    三之記載，則對於系爭土地無法變其他用地或撤銷公共設施
    用地時，應如何處理，並未明文約定，已如上述。縱認陳金
    烽與上訴人有上開約定，惟上訴人丁○○於八十九年七月二
    十日原審法院八十九年度訴字第一八五五號返還價金訴訟行
    言詞辯論時，陳稱：「我不同意，‧‧‧我當時買賣時，我
    賣他只約定不論有無徵收，都不能因徵收而解除契約‧‧‧
    」等語（見原審法院八十九年度訴字第一八五五號卷言詞辯
    論筆錄），是上訴人亦不同意系爭土地於無法變其他用地或
    撤銷公共設施用地時，雙方合意解除系爭買賣契約，從而上
    訴人主張陳金烽於系爭土地已遭徵收為由解除契約，則陳金
    烽對上訴人請求讓與地價補償費或交付所受領之地價補償費
    權利，乃因其故意拋棄不為權利之行使，亦非有據。
(4)、再者，被上訴人於九十二年十月九日對上訴人及林世潘等二
    人提起本件返還價金訴訟，及於九十三年四月六日追加備位
    之訴之時，陳金烽均未曾再對上訴人為任何權利主張，迄今
    兩造對於陳金烽究在何處，均稱：不知道（見本院卷第四十
    一頁）。且陳金烽更曾因積欠訴外人林秀明、江澤冠債務未
    償情事，而為訴外人林秀明、江澤冠代位其對上訴人林世杰
    、林世潘為訴訟上之主張（見原審法院八十九年度訴字第一
    ０七六號返還價金事件），更曾因系爭土地無法重劃成功，
    而無力償還其所積欠訴外人陳金熙、陳勝利、趙令裕之債務
    ，為訴外人陳金熙、陳勝利、趙令裕對之提起刑事詐欺告訴
    ，陳金烽現又通緝中，依上開說明，足認陳金烽業已陷於無
    力清償所積欠被上訴人債務之情事。是被上訴人主張代位陳
    金烽訴請上訴人按其應有部分比例給付所受領之地價補償費
    ，顯屬有據。從而，被上訴人依民法第二百四十二條之規定
    ，代位陳金烽行使陳金烽對上訴人之系爭土地徵收地價補償
    費之代償利益，應屬可採。
(5)、上訴人又主張：系爭地價補償費債權，業於八十九年五月三
    十日，由陳金烽讓與李俊德等語。惟上訴人對上開事實，並
    未舉證以實其說，再依上訴人自行提出之「系爭案件陳金烽
    及己○○、李俊德重複請求情形」表（見本院卷第四十二頁
    ），則縱有上開讓與之情，惟系爭土地之權利於之前即同年
    五月十五日既已讓與被上訴人，則陳金烽再為讓與李俊德自
    難謂有權處分。至李俊德於本院九十四年度重上字第六號參
    加訴訟時固曾表示：陳金烽係於八十九年五月三十日，將對
    上訴人之「不當得利返還請求之債權」讓與伊，伊並以起訴
    狀繕本送達上訴人為權利讓與通知意思表示，而法院並已將
    起訴狀繕本送達於上訴人，對於債務人亦已生效，是陳金烽
    對上訴人即無「不當得利返還請求之債權」，被上訴人自無
    代位行使之可言云云。惟查，縱陳金烽嗣後有將所謂之「不
    當得利返還請求之債權」讓與李俊德，亦不成立，惟此與本
    件系爭補償費債權之標的不同。再者，陳金烽果於八十九年
    五月三十日，將其對上訴人等之「不當得利返還請求之債權
    」讓與李俊德，何以李俊德於原審法院八十九年度訴字第一
    八五五號審理時，結稱：伊出百分之十跟陳金烽是合夥‧‧
    ‧等語，則又何以遲至九十三年四月十三日，始以起訴狀繕
    本通知上訴人？足見上訴人所謂上開債權讓與云云，顯然不
    實在，不足採信。
六、綜上所述，上訴人及林世潘等二人於七十八年四月二十四日
    與陳金烽簽訂系爭買賣契約書；被上訴人於八十六年五月十
    五日與陳金烽訂立系爭讓渡契約書，均屬合法有效。而陳金
    烽依系爭讓渡契約書第四項之約定，顯無法依約於八十六年
    六月三十日前將系爭土地之所有權移轉登記予被上訴人所有
    ，則依上開約定，陳金烽自應將其自被上訴人處所收取之讓
    渡價金退還予被上訴人，而被上訴人為陳金烽之債權人，陳
    金烽又業已陷於無力清償所積欠被上訴人債務之情事，是被
    上訴人依民法第二百四十二條之規定，主張類推適用民法第
    二百二十五條第二項之規定，代位陳金烽行使陳金烽對上訴
    人之系爭土地徵收地價補償費之代償利益，依法有據，因而
    請求上訴人丁○○應給付訴外人陳金烽三百一十二萬九千零
    六十六元，上訴人甲○○、乙○○、丙○○及戊○○各應給
    付訴外人陳金烽七十八萬二千二百六十七元及八十九年六月
    二十四日起至清償日止，按年息百分之五計算之利息，並由
    被上訴人代位受領，應予准許。是則原審判命上訴人如數給
    付及由被上訴人代位受領，並依兩造陳明以供擔保為條件之
    准免假執行宣告，於法並無不合。上訴意旨指摘原判決此部
    分不當，求予廢棄改判，為無理由，應予駁回其上訴。
七、本件事證已臻明確，兩造其餘攻擊防禦及舉證，與判決結果
    不生影響，爰不另一一論述。
八、據上論結，本件上訴為無理由，依民事訴訟法第四百四十九
    第一項、第四百六十三條、第三百八十五條第一項前段、第
    七十八條、第八十五條第一項，判決如主文。
中    華    民    國    97    年    4     月    16    日
                  民事第六庭    審判長法  官  袁再興
                                      法  官  吳惠郁
                                      法  官  盧江陽
以上正本係照原本作成。
上訴人得上訴。
如對本判決上訴，須於收受判決送達後20日內向本院提出上訴書
狀，其未表明上訴理由者，應於提出上訴後20日內向本院提出上
訴理由書（須按他造人數附具繕本）。
上訴時應提出委任律師為訴訟代理人之委任狀。具有民事訴訟法
第466條之1第1項但書或第2項之情形為訴訟代理人者，另應附具
律師及格證書及釋明委任人與受任人有該條項所定關係之釋明文
書影本。
                                      書記官  陳玫伶
中    華    民    國    97    年    4     月    16    日
                                                      Ｍ
附表：
┌──┬───┬────────┐
│編號│姓  名│本  金（新臺幣）│
├──┼───┼────────┤
│ １ │丁○○│參佰壹拾貳萬玖仟│
│    │      │零陸拾陸元      │
├──┼───┼────────┤
│ ２ │甲○○│柒拾捌萬貳仟貳佰│
│    │      │陸拾柒元        │
├──┼───┼────────┤
│ ３ │乙○○│同            上│
│    │      │                │
├──┼───┼────────┤
│ ４ │丙○○│同            上│
│    │      │                │
├──┼───┼────────┤
│ ５ │戊○○│同            上│
│    │      │                │
└──┴───┴────────┘


司法院資訊處製作；財團法人民間司法改革基金會備份。
